ACORDAO-COMPLETO-2377775

ACÓRDÃO 2847/2019 ATA 46/2019 - PLENÁRIO

VISTOS, relatados e discutidos estes autos de representação formulada nos termos do art. 113, § 1º, da Lei 8.666/1993, pela empresa Átria Serviços Terceirizados Ltda., a noticiar supostas irregularidades no Pregão Eletrônico 4/2019, sob a responsabilidade da 1ª Circunscrição Judiciária Militar (1ª CJM) , voltada à contratação de serviços continuados de apoio administrativo, vencido pela Associação Brasileira de Defesa do Consumidor e Trabalhador (Abradecont) - sociedade civil sem fins lucrativos.
ACORDAM os Ministros do Tribunal de Contas da União, reunidos em Sessão do Plenário, dinte das razões expostas pelo Relator, em:
9.1 nos termos do art. 113, § 1º, da Lei 8.666/1993, conhecer da presente representação, para, no mérito, considerá-la parcialmente procedente, tendo em vista que os objetivos genéricos consignados no estatuto da Abradecont não permitem estabelecer o necessário e preciso vínculo com o objeto da contratação, sob pena de desvio de finalidade da referida associação civil sem fins lucrativos;
9.2 considerar prejudicada, por perda de objeto, a proposta de medida cautelar constante dos autos, tendo em vista a suspensão do certame, ordenada de ofício pela 1ª Circunscrição Judiciária Militar (1ª CJM) até a presente decisão de mérito;
9.3 nos termos do art. 250, inciso II, do Regimento Interno deste Tribunal (RITCU) , determinar à Primeira Circunscrição Judiciária Militar da Justiça Militar (1ª CJM) que, no prazo de 15 (quinze) dias, a contar da ciência, anule o ato administrativo que habilitou irregularmente a Associação Brasileira de Defesa do Consumidor e Trabalhador (Abradecont) no Pregão Eletrônico 4/2019, bem como os demais atos dele porventura decorrentes;
9.4 dar ciência deste Acórdão à Primeira Circunscrição Judiciária Militar da Justiça Militar, à Associação Brasileira de Defesa do Consumidor e Trabalhador (Abradecont) e à autora da representação, informando-lhes que o conteúdo integral da deliberação poderá ser consultado no endereço www.tcu.gov.br/acordaos; 
9.5 nos termos do art. 250, II, in fine, do RITCU, determinar à Selog que monitore o cumprimento da determinação expedida no subitem 9.3.

Representação sobre possíveis irregularidades em pregão eletrônico que tinha por objeto a contratação de empresa especializada na prestação de serviços continuados de apoio administrativo.

Em que pese o bem elaborado voto efetuado pelo Ministro-Relator, entendo pertinente destacar os motivos que me fazem acompanhar a sua proposta de encaminhamento, no sentido de não permitir que a Associação Brasileira de Defesa do Consumidor e Trabalhador - Abradecont participe do Pregão Eletrônico 4/2019, sob a responsabilidade da 1ª Circunscrição Judiciária Militar (1ª CJM) .
2.	Questiona-se a possibilidade de uma pessoa jurídica constituída sob a forma de associação participar de licitações públicas.
3.	Consoante o art. 53 do Código Civil, "constituem-se as associações pela união de pessoas que se organizem para fins não econômicos." (grifou-se) . 
4.	Esse dispositivo deve ser interpretado em conjunto com os arts. 966 e 981 do Código Civil, os quais conceituam "empresário" e "sociedade empresária", respectivamente:
"Art. 966. Considera-se empresário quem exerce profissionalmente atividade econômica organizada para a produção ou a circulação de bens ou de serviços.".
"Art. 981. Celebram contrato de sociedade as pessoas que reciprocamente se obrigam a contribuir, com bens ou serviços, para o exercício de atividade econômica e a partilha, entre si, dos resultados."  (grifou-se) . 
5.	Ou seja, se a pessoa jurídica possui fins econômicos, consistente na busca pela consecução de resultados financeiros, mediante a produção ou circulação de bens e serviços, ela deve constituir-se sob a forma de sociedade empresária e não sob a forma de associação. .
6.	Por outro lado, as licitações públicas buscam a seleção de proposta mais vantajosa para a administração pública daqueles que, em essência, se disponham a executar obras, prestar serviços ou vender produtos. Nesses termos, assim dispõe o inciso XXI do art. 37 da Constituição Federal:
"ressalvados os casos especificados na legislação, as obras, serviços, compras e alienações serão contratados mediante processo de licitação pública..." (grifou-se) . 
7.	A Lei 8.666/1993, por sua vez, também dispõe de forma semelhante:
	"Art. 2º As obras, serviços, inclusive de publicidade, compras, alienações, concessões, permissões e locações da Administração Pública, quando contratadas com terceiros, serão necessariamente precedidas de licitação, ressalvadas as hipóteses previstas nesta Lei."  (grifou-se) . 
8.	Dessas disposições, o que se depreende é que as licitações são o instrumento pelo qual a administração pública vai ao mercado para contratar agentes do campo econômico, de forma a satisfazer as necessidades de seu funcionamento e prestar os serviços públicos a seu cargo.
9.	Assim, por serem as licitações ações intrínsecas ao exercício de atividades econômicas, não vislumbro espaço para que associações participem de procedimentos licitatórios, pois, como visto, essas entidades não se prestam para o exercício dessas atividades.
II
10.	Veja-se que a distinção entre sociedades e associações não é uma mera formalidade restrita ao campo da nomenclatura ou ao mero estabelecimento de critérios para a classificação das pessoas jurídicas de direito privado.
11.	Essas duas espécies de pessoas jurídicas estão sujeitas a regimes jurídicos diversos com as consequências daí advindas.
12.	As associações estão sujeitas a condições tributárias diferentes das sociedades empresárias. Em geral, as primeiras gozam de benefícios fiscais e previdenciários não extensíveis às segundas.
11.	Assim, quando as associações exercem atividades econômicas há uma quebra das condições de competir com as sociedades empresárias que foram constituídas para esse fim. Vislumbra-se, pois, uma violação ao princípio da livre concorrência previsto no art. 170, inciso IV, da Constituição Federal.
12.	Especificamente no campo das licitações públicas, ocorre violação ao já mencionado inciso XXI do art. 37 da Constituição Federal, o qual estabelece que as contratações devem ocorrer "mediante processo de licitação pública que assegure igualdade de condições a todos os concorrente." (grifou-se) . 
13.	No mesmo sentido, dispõe o art. 3º da Lei 8.666/1993, o qual estabelece que "a licitação destina-se a garantir a observância do princípio da isonomia".
14.	Não por outra razão, a Instrução Normativa 5/2017-MPOG, que dispõe sobre as regras e diretrizes do procedimento de contratação de serviços sob o regime de execução indireta no âmbito da administração pública federal, estabelece que:
	"Considerando-se que as instituições sem fins lucrativos gozam de benefícios fiscais e previdenciários específicos, condição que reduz seus custos operacionais em relação às pessoas jurídicas ou físicas, legal e regularmente tributadas, não será permitida, em observância ao princípio da isonomia, a participação de instituições sem fins lucrativos em processos licitatórios destinados à contratação de empresário, de sociedade empresária ou de consórcio de empresa." (art. 12, parágrafo único) .
III
15.	Por certo, o fato de as associações não se organizarem para fins econômicos e não terem, portanto, atividade lucrativa, não as impede que busquem receitas para o seu funcionamento. Nesse sentido, o art. 54, inciso IV, da Lei 10.406/2002, dispõe que o estatuto das associações deverá obrigatoriamente indicar "as fontes de recursos para sua manutenção".
16.	Entretanto, nessa busca de fonte de recursos, não pode ser transmudada a natureza da associação - organização sem fins econômicos - e tampouco a caracterização de ação violadora do princípio da livre concorrência e da isonomia, em especial, nesse último caso, na atuação em licitações públicas.
17.	Nessa linha de viabilização de sustento das associações, a legislação permite que, em determinadas situações, a administração pública contrate essas associações, não por licitação, ante a incompatibilidade jurídica para tanto, mas mediante contratações diretas.
18.	Como exemplo, cite-se o art. 24 da Lei 8.666/1993, o qual permite, em determinadas hipóteses, a contratação de associações sem licitação prévia:
"XX - na contratação de associação de portadores de deficiência física, sem fins lucrativos e de comprovada idoneidade, por órgãos ou entidades da Admininistração Pública, para a prestação de serviços ou fornecimento de mão-de-obra, desde que o preço contratado seja compatível com o praticado no mercado."   (grifou-se) . 

"XXVII - na contratação da coleta, processamento e comercialização de resíduos sólidos urbanos recicláveis ou reutilizáveis, em áreas com sistema de coleta seletiva de lixo, efetuados por associações ou cooperativas formadas exclusivamente por pessoas físicas de baixa renda reconhecidas pelo poder público como catadores de materiais recicláveis, com o uso de equipamentos compatíveis com as normas técnicas, ambientais e de saúde pública."  (grifou-se) . 
19.	Nesses casos, trata-se de atividades em que, de forma evidente, as receitas auferidas pelas associações destinam-se à manutenção de suas atividades, quais sejam, o sustento de seus associados em condições de vulnerabilidade social. Ou seja, não há que falar que essas entidades tenham se organizado para fins econômicos, ante a nitidez do caráter assistencial das receitas a serem auferidas com a contratação.
IV
20.	Ante o exposto, por entender que pessoas jurídicas constituídas sob a forma de associações não possuem condições jurídicas para participar de licitações públicas, manifesto-me de acordo com a proposta do ilustre Relator quando propõe determinar à Primeira Circunscrição Judiciária Militar da Justiça Militar (1ª CJM) que anule o ato administrativo que habilitou a Associação Brasileira de Defesa do Consumidor e Trabalhador (Abradecont) no Pregão Eletrônico 4/2019.
TCU, Sala das Sessões Ministro Luciano Brandão Alves de Souza, em 27 de novembro de 2019.
BENJAMIN ZYMLER 
Relator

Diretoria do Foro da 1ª Circunscrição Judiciária Militar - STM; Superior Tribunal Militar.

3. Interessados/Responsáveis:
3.1. Interessado: Associação Brasileira de Defesa do Consumidor e Trabalhador - Abradecont. (04.213.923/0001-82).

13.1. Ministros presentes: José Mucio Monteiro (Presidente), Walton Alencar Rodrigues, Benjamin Zymler, Augusto Nardes, Aroldo Cedraz, Raimundo Carreiro (Relator), Ana Arraes e Vital do Rêgo.
13.2. Ministro-Substituto convocado: Augusto Sherman Cavalcanti.
13.3. Ministros-Substitutos presentes: Marcos Bemquerer Costa e André Luís de Carvalho.

ACORDAO-COMPLETO-2397083

Acórdão de Relação 397/2020 - Plenário

Acórdão de Relação

RAIMUNDO CARREIRO

Trata-se de Representação formulada pela empresa Átria Serviços Terceirizados Ltda., a noticiar supostas irregularidades no Pregão Eletrônico 4/2019, sob a responsabilidade da 1ª Circunscrição Judiciária Militar (1ª CJM) , cujo objeto é a contratação de serviços continuados de apoio administrativo para fornecimento de pessoal terceirizado para desempenhar as seguintes funções: agente administrativo, recepcionista, telefonista e copeira, totalizando 19 postos de trabalho.
2.	Segundo a unidade técnica responsável pela instrução do feito, a Secretaria de Fiscalização de Aquisições Logísticas (Selog) , a licitação encontra-se suspensa "por decisão da Diretora do Foro da 1ª CJM, após o recebimento e análise da oitiva deste Tribunal, e está aguardando o pronunciamento do TCU autorizando seu prosseguimento ou outra determinação de sua competência (peça 51, item 4) ." (peça 67) . 
3.	 Feito esse esclarecimento, adoto como parte integrante deste Relatório o bem lançado parecer do Subprocurador-Geral Paulo Soares Bugarin, representante do Ministério Público de Contas, que historia o processo, sintetiza as conclusões da unidade técnica e analisa o mérito da Representação, para, alfim, endossar a proposta de encaminhamento da Selog (peça 75) :
Findo o processamento da licitação, sagrou-se vencedora a Associação Brasileira de Defesa do Consumidor e do Trabalhador (Abradecont) , com proposta de preço de R$ 60.801,19 mensais, que perfazem R$ 729.614,28 para o período de doze meses. Conquanto a Abradecont já tenha sido habilitada e sua proposta tenha sido considerada vencedora, a 1ª CJM optou por aguardar o desfecho deste processo para proceder à adjudicação do objeto licitado e à assinatura do contrato.
Após analisar os argumentos expendidos pela Átria Serviços Terceirizados Ltda. na peça exordial, a Secretaria de Aquisições Logísticas considerou existir plausibilidade jurídica na representação no que se refere à irregularidade da habilitação da Abradecont para concorrer no Pregão Eletrônico nº 4/2019. No entender da unidade técnica, a participação de uma associação sem fins lucrativos na competição configuraria infração ao que dispõe o art. 53 do Código Civil. Em vista disso, alvitrou proposta para (peça 27) : 
i) conhecer da representação; 
ii) adotar medida cautelar, sem oitiva prévia, com vistas a suspender o andamento do Pregão Eletrônico nº 4/2019 até que este TCU delibere sobre o mérito destes autos; 
iii) realizar oitiva da Abradecont e da 1ª CJM para que se pronunciassem sobre os seguintes quesitos:
	"a) habilitação indevida da licitante Associação Brasileira de Defesa do Consumidor e Trabalhador (Abradecont) , considerando que esta infringe o disposto no art. 53 do Código Civil ao acorrer ao Pregão 4/2019 e a outras licitações cujos objetos são a intermediação de mão de obra e não possuem qualquer conteúdo que os liguem aos objetivos sociais e colaborativos de entidades criadas para fins não econômicos (como é o caso do Pregão 4/2019, objeto destes autos, bem como do Pregão 55/2015, do Instituto Nacional do Câncer, e do Pregão 85/2013, da Fundação Oswaldo Cruz) , dedicando-se, consequentemente, à execução dos contratos dessa natureza que consegue celebrar quando se sagra vencedora da respectiva licitação (como ocorreu nos citados Pregões do Instituto Nacional do Câncer e do Fundação Oswaldo Cruz) , tudo isso a indicar, portanto, que, embora formalmente constituída sob a forma de associação civil, a referida licitante dedica-se a fins econômicos, de forma comparável ao exercício de atividades econômicas por entidades empresariais; 
	b) habilitação indevida da licitante Associação Brasileira de Defesa do Consumidor e Trabalhador (Abradecont) , considerando que não há relação entre os objetivos estatutários da referida licitante e o objeto licitado, o que contraria o item 3.1 do edital do Pregão 4/2019, que exige que o ramo de atividade da licitante seja compatível com o referido objeto, bem como contraria a jurisprudência do TCU (Acórdão 2506/2006-TCU-Segunda Câmara, Relator Ministro Augusto Sherman, Acórdão 2803/2007-TCU-Primeira Câmara, Relator Ministro Marcos Bemquerer, e Acórdão 7459/2010-TCU-Segunda Câmara, Relator Ministro Raimundo Carreiro) , que estabelece a necessidade de o objetivo estatutário ser compatível com o objeto licitado;"
Em despacho de peça 33, Vossa Excelência dissentiu parcialmente da proposta alvitrada pela secretaria instrutora e, preliminarmente à apreciação da medida cautelar sugerida, determinou a abertura de prazo para que as partes envolvidas apresentassem manifestação.
Devidamente notificadas, a Abradecont e a 1ª CJM apresentaram resposta onde, em apertada síntese, defenderam os seguintes posicionamentos: 
	i) não existe vedação imposta por lei que impeça pessoas jurídicas constituídas como associações de participarem de licitações públicas e a celebrarem contratos com a Administração; 
	ii) o art. 53 do Código Civil não veda o exercício de atividade econômica por associações, mas tão somente impede a partilha de lucro entre os associados;
	iii) os objetivos estatutários da Abradecont estariam em consonância com o objeto do Pregão Eletrônico nº 4/2019. 
Por seu turno, a secretaria instrutora concluiu que os argumentos trazidos pelos envolvidos não são suficientes para elidir o indício de irregularidade que deu ensejo às comunicações, motivo pelo qual alvitrou proposta de mérito para: 
	i) conhecer da representação e considerá-la parcialmente procedente; 
	ii) indeferir o pedido de medida cautelar suscitado; 
	iii) determinar à 1ª CJM que adote providências com vistas a anular a habilitação da Abradecont no Pregão nº 4/2019 e demais atos administrativos dela decorrentes.
No dia 11/09/2019, Vossa Excelência encaminhou os autos ao Ministério Público de Contas para a oitiva prevista no art. 62, inciso III, do Regimento Interno/TCU (peça 71) .
II
Por seus fundamentos, o Ministério Público de Contas acompanha, em essência, as conclusões havidas pela unidade técnica.
Do que ressai dos autos, verifica-se que a questão controversa tratada neste feito consiste em determinar se a Associação Brasileira de Defesa do Consumidor e Trabalhador, entidade constituída como associação civil, estaria apta a habilitar-se em certame público e, assim, firmar contrato para fornecer mão de obra terceirizada para prestação de serviços continuados.
Conforme dispõe o art. 53 do Código Civil, as associações são constituídas pela união de pessoas que se organizam para fim não econômico, que pode ser literário, esportivo, acadêmico, religioso, de assistência social, beneficente, artístico, educacional, entre outros. 
Para melhor compreensão do aludido conceito, considero relevante esclarecer que, muito embora a legislação tenha vedado a criação de associações para a busca de objetivos econômicos, não há, na verdade, óbice para que entidades dessa natureza obtenham receitas e, como consequência, aufiram lucro, o qual é, por óbvio, essencial para a manutenção das atividades inerentes ao funcionamento da entidade. 
Sobre o tema, convém destacar a lição de CRISTIANO CHAVES DE FARIAS E NELSON ROSENVALD:
	"[...] Veja-se que as associações podem (e, por que não dizer, devem) ter ganho financeiro. No entanto, eventual lucro obtido no exercício da atividade econômica associativa será reaplicado na própria entidade, vedando-se a partilha entre os associados. Logo, a lei não veda o lucro nas associações, mas a sua divisão entre os associados. Equivale a dizer: o que não há nas associações é a persecução de lucro para a partilha entre os associados." (Curso de Direito Civil, Parte Geral e LINDB, 11ª edição, Editora JusPodivm, 2013, p. 414) 
Com base nesse ensinamento, é possível concluir que o simples fato de uma entidade ter sido constituída como uma associação sem fins lucrativos não é motivo suficiente para impedi-la de realizar atividades econômicas. Cumpre ressalvar, no entanto, que o exercício de tais atividades deve estar estritamente atrelado ao atingimento das finalidades e objetivos estatutários da entidade, sob pena de se incorrer em desvio de finalidade. 
Sendo assim, pode-se concluir que as disposições do Código Civil que versam sobre a constituição e o funcionamento das associações, a priori, não configuram impedimento para que tais pessoas jurídicas firmem contratos potencialmente lucrativos com a Administração Pública.
Igualmente, não existe na Lei nº 8.666/93 vedação, implícita ou explícita, à participação de entidades sem fins lucrativos em certame licitatório realizado pelo Poder Público, desde que o intuito do procedimento seja a contratação de entidade privada para a prestação de serviços alinhados aos objetivos para os quais a entidade foi criada. Nessa mesma linha de entendimento já se manifestou este TCU, que, ao se debruçar sobre questão assemelhada ao objeto destes autos, proferiu o Acórdão 7459/2010-TCU-Segunda Câmara, cuja ementa dispõe: 
	"NÃO DEVE HAVER VEDAÇÃO GENÉRICA DE PARTICIPAÇÃO EM LICITAÇÕES DE ENTIDADES SEM FINS LUCRATIVOS, DESDE QUE HAJA NEXO ENTRE OS SERVIÇOS A SEREM PRESTADOS COM OS ESTATUTOS E OBJETIVOS SOCIAIS DA ENTIDADE PRESTADORA DOS SERVIÇOS."
Estabelecida, assim, a viabilidade jurídica de uma associação participar de licitação quando o objeto licitado se enquadrar dentre os objetivos para os quais a entidade foi constituída, impõe-se, a fim de solucionar o ponto controvertido destes autos, empreender exame cotejando o estatuto da Abradecont e o objeto do Pregão Eletrônico nº 4/2019. 
O estatuto da Associação Brasileira de Defesa do Consumidor e Trabalhador estabeleceu como seus objetivos sociais e finalidades (peça 9, p. 1) :
	"Art. 3º- A ABRADECONT é uma entidade civil privada, sem fins lucrativos, tem por objetivo social empreender a assistência social, colocando-a à disposição da população em geral, em caráter complementar às atividades do Estado, serviços e ações sócio assistenciais, promovendo a defesa de direitos sociais, com ênfase na defesa dos consumidores; dos trabalhadores; dos direitos civis; proteção social com promoção da integração ao mercado de trabalho; proteção à família, à maternidade, à infância, à adolescência e à velhice; amparo às crianças e aos adolescentes carentes; habilitação e reabilitação das pessoas com deficiência e a promoção de sua integração à via comunitária.
	Art. 4º - A ABRADECONT, prestará serviços e ações sócio assistenciais, sem fins lucrativos, de atendimento e assessoramento aos beneficiários abrangidos pela Lei Orgânica da Assistência Social nº 8.742, de 7 de dezembro de 1993, atuando na defesa e garantia de seus direitos. São finalidades e objetivos da ABRADENCONT: [...]
	XXI- estimular o aprimoramento da Administração Pública, através da promoção do desenvolvimento institucional e tecnológico dos diferentes níveis de governo, com fomentação do setor terceirizado, por meio do fornecimento de mão de obra, especializada ou não, e gestão de pessoas, visando a redução das desigualdades regionais e sociais e a busca do pleno emprego (Art. 170, incisos VII e VIII da CF/88) com a melhoria do serviço público, bem como a proteção dos direitos dos trabalhadores." (Grifos conforme o original.) 
É com base no art. 4º, inciso XXI, do estatuto da Abradecont, que a 1ª CJM e a entidade civil sem fins lucrativos buscam demonstrar que os fins colimados pela instituição se amoldam ao objeto da licitação em questão.
Após analisar detidamente os autos, opino no sentido de que os termos contidos nos dispositivos retro citados são demasiado genéricos e serviriam para justificar a contratação da Abradecont em todo e qualquer tipo de ajuste que tenha como objetivo o fornecimento de mão de obra. A meu ver, ao inserir os termos "fomentação do setor terceirizado" e "busca do pleno emprego", a entidade buscou dar ares de legalidade a uma situação que, na realidade, consiste na mera intermediação de mão de obra, serviço que pode ser prestado por qualquer empresa constituída para esse fim. 
Nesse sentido, observo que, assim como as demais entidades empresárias que atuam nesse setor, a Abradecont, ao firmar contrato com a Administração Pública, iria buscar no mercado de trabalho pessoas estranhas à própria associação, contratando-os exclusivamente e unicamente para preencher as vagas previstas no edital, motivo pelo qual não vislumbro haver o alegado caráter de assistência social na atuação da entidade civil.
Dada sua pertinência com o tema, transcrevo trecho de parecer da lavra da Procuradora-Geral junto ao TCU, Cristina Machado da Costa e Silva, onde foram exemplificados cenários em que entidades sem fins lucrativos poderiam ser contratadas para fornecer mão de obra para o Poder Público (peça 42, p. 3, do TC nº Processo 019.843/2009-0) :
	"16. Exemplo prático de atuação de entidade sem fins lucrativos em serviços terceirizados ocorreu recentemente no Superior Tribunal de Justiça, mediante a contratação de entidade representativa de deficientes físicos para prestar serviços de apoio operacional de digitalização de documentos. A participação de deficientes auditivos na digitalização de processos judiciais se destacou pela iniciativa de inclusão judicial desenvolvida pelo STJ, cujo projeto, intitulado 'Justiça na Era Virtual', foi agraciado em 2009 com o Prêmio Innovare, referente à divulgação de trabalhos que representam boas práticas no âmbito do Judiciário brasileiro. O contrato firmado com a Associação de Centro de Treinamento de Educação Física Especial (CETEFE) , para a prestação de serviços de apoio operacional à digitalização eletrônica de processos, teve por fundamento o art. 24, inciso XX, da Lei nº 8.666/93, conforme extrato de dispensa de licitação, processo STJ 9185/2009, publicado no DOU de 26/10/2009, Seção 3, pág. 73. 
	17.	Idêntica iniciativa desenvolveu também o Conselho da Justiça Federal para prestação de serviços semelhantes aos do STJ, mediante o Contrato nº 039/2010-CJF firmado com a referida Associação (extrato publicado no DOU de 12/07/2010, Seção 3, pág. 169, processo nº 201062102) . 
	18.	Também para outras atividades acessórias, como as de recepção e copeiragem em repartições públicas, poder-se-ia hipoteticamente admitir a contratação de entidades filantrópicas ou beneficentes que atuem com a finalidade de promover a integração ao mercado de trabalho de presidiários. A recuperação social do preso seria factível de desenvolver-se, por meio das referidas entidades, nos ofícios de artífices (carpintaria, marcenaria, mecânica e eletrônica) em manutenção de móveis, veículos e equipamentos de órgão público."
Nas situações acima descritas, é nítida a existência de nexo entre o objeto da contratação e o fim almejado pelas respectivas entidades sem fins lucrativos. Como se pode notar, em todos os casos citados a terceirização da mão de obra não tem um fim em si mesmo, já que existe um "objetivo maior" capaz de justificar os ajustes firmados com o Poder Público. Na minha opinião, é justamente essa finalidade de maior relevo, a qual geralmente possui caráter assistencial, que justifica admitir-se a participação de entidades sem fins lucrativos, as quais gozam de isenções tributárias, em licitações públicas.
Retornando ao caso concreto sob análise, reputo que a Abradencont, atual detentora de diversos contratos de fornecimento de mão de obra para a Administração Pública, os quais, somados, perfazem valor superior a R$ 20 milhões (vide tabela resumo à peça 67, p. 12-13) , parece atuar como qualquer entidade empresária do ramo. Ainda que os termos "terceirização" e "emprego" estejam dispostos em seu estatuto, a atividade de mera locação de mão de obra para o Poder Público não se coaduna com o espírito estatutário da entidade de "empreender a assistência social", "promover a defesa de direitos sociais" ou "defender direitos do consumidor e do trabalhador".
Por conseguinte, assim como concluiu a unidade técnica, opino no sentido de que não poderia a Abradecont habilitar-se para participar do Pregão Eletrônico nº 4/2019, ante o claro desvio de finalidade havido na atuação da entidade. Veja-se que admitir a participação dessa associação em competição com entidades empresárias acaba por frustrar o caráter competitivo da atividade econômica, haja vista os benefícios fiscais a que fazem jus as pessoas jurídicas sem fins lucrativos.
Ante os elementos que compõem os autos e por considerar adequada a análise empreendida pela unidade técnica, este representante do Ministério Público de Contas manifesta-se a favor da aprovação da proposta de encaminhamento contida na instrução de peça 67, p. 14-15, a qual foi endossada pelo corpo diretivo da Selog nos pronunciamentos de peças 68 e 69. 
4.	A instrução da unidade técnica analisa também pedido de ingresso da Abradecont como parte interessada no processo (peça 32; peça 36, p. 15, item 'a') , propondo o seu indeferimento. Segundo a Selog, a requerente não demonstrou sua "razão legítima para intervir nos autos nem a possibilidade de lesão a direito subjetivo próprio, à luz do art. 146 do Regimento Interno/TCU c/c o art. 2º, § 2º, da Resolução-TCU 36/1995, com redação dada pelo art. 1º da Resolução-TCU 213/2008. 
5.	Sobre essa questão, a Selog entende que, embora seja "a prestadora atual dos serviços de apoio administrativos na unidade", e "ter sido declarada vencedora do certame", o pregão "ainda não foi adjudicado e homologado, e não há a possibilidade, por ora, de que esses atos sejam formalizados, dada a suspensão da licitação, como comentado. Assim, conclui a unidade técnica, não haveria, in casu, "direito subjetivo próprio prejudicado" (peça 67) .
6.	  Pelas mesmas razões acima descritas, a Selog propõe também o indeferimento do pedido de sustentação oral formulado pela Abradecont à peça 36. 
7.	  Assim, a Selog apresenta a seguinte proposta de encaminhamento (peça 67) :
Em virtude do exposto, propõe-se:
52.1. conhecer da representação, satisfeitos os requisitos de admissibilidade constantes no art. 113, § 1º, da Lei 8.666/1993, c/c os arts. 235 e 237, VII, do Regimento Interno deste Tribunal, e no art. 103, § 1º, da Resolução - TCU 259/2014;
52.2. no mérito, com fundamento no art. 276, § 6º, do Regimento Interno deste Tribunal, considerar a presente representação parcialmente procedente;
52.3. indeferir o pedido de medida cautelar, uma vez ausentes os pressupostos essenciais para sua concessão, e por restar descaracterizado o perigo da demora reverso;
52.4. determinar à Primeira Circunscrição Judiciária Militar da Justiça Militar (1ª CJM) , com fundamento no art. 250, inciso II, do Regimento Interno/TCU, que adote providências quanto aos itens abaixo, e informe ao TCU, no prazo de trinta dias, os encaminhamentos realizados:
	a) anulação do ato administrativo que habilitou irregularmente a Associação Brasileira de Defesa do Consumidor e Trabalhador (Abradecont) , CNPJ 04.213.923/0001-82, no Pregão Eletrônico 4/2019, bem como de todos os atos dele decorrentes, em razão do descumprimento do item 3.1 do edital do certame, que exige que o ramo de atividade da licitante seja compatível com o objeto licitado, e jurisprudência deste Tribunal (Acórdão 2506/2006-TCU-Segunda Câmara, Relator Ministro Augusto Sherman, Acórdão 2803/2007-TCU-Primeira Câmara, Relator Ministro Marcos Bemquerer, e Acórdão 7459/2010-TCU-Segunda Câmara, Relator Ministro Raimundo Carreiro) , afora os indícios levantados de que referida entidade dedica-se a fins econômicos em proporção que a torna comparável a uma entidade empresarial, o que afronta o disposto no art. 53 do Código Civil e entendimento deste Tribunal expresso no Acórdão 2543/2013-TCU-Plenário, da relatoria do Ministro José Jorge;
	b) retificação do teor do aviso de suspensão do Pregão Eletrônico 4/2019 que foi publicado no Diário Oficial da União, Seção 3, edição de 8/7/2019, por constar informação equivocada de que houve decisão do Ministro-Relator da presente representação determinando a referida suspensão;
52.5. indeferir o pedido formulado pela Associação Brasileira de Defesa do Consumidor e Trabalhador (Abradecont) , de ser considerado como parte interessada, mas lhe autorizando, caso requeira, vista e cópia às peças não sigilosas dos presentes autos após a prolação da deliberação de mérito dos presentes autos;
52.6. indeferir o pedido de sustentação oral formulado pela Associação Brasileira de Defesa do Consumidor e Trabalhador (Abradecont) , visto não ser parte interessada no processo, com base no disposto no art. 168, caput, do Regimento Interno/TCU;
52.7. informar à Primeira Circunscrição Judiciária Militar da Justiça Militar e ao representante que o conteúdo da deliberação que vier a ser proferida poderá ser consultado no endereço www.tcu.gov.br/acordaos; e
52.8. arquivar os presentes autos, nos termos do art. 169, II, do Regimento Interno/TCU, sem prejuízo de que a Selog monitore as determinações supra.
É o Relatório.

8.1. Evilásio Alves de Souza (144.924/OAB-RJ), Rodrigo de Bittencourt Mudrovitsch (26966/OAB-DF) e outros, representando Associação Brasileira de Defesa do Consumidor e Trabalhador -Abradecont.
8.2. Brunella Fonseca Moraes (130042/OAB-RJ), representando Atria Servicos Terceirizados Ltda.

Subprocurador-Geral Paulo Soares Bugarin.

REPRESENTAÇÃO. 1ª CIRCUNSCRIÇÃO JUDICIÁRIA MILITAR. CONTRATAÇÃO DE ASSOCIAÇÃO CIVIL SEM FINS LUCRATIVOS (ASSOCIAÇÃO BRASILEIRA DE DEFESA DO CONSUMIDOR E DO TRABALHADOR - ABRADECONT) PARA TERCEIRIZAÇÃO DE MÃO DE OBRA. EXEGESE DO ART. 53 DA LEI 10.406/2002 (CÓDIGO CIVIL). POSSIBILIDADE DE CONTRATAÇÃO, PELA ADMINISTRAÇÃO PÚBLICA, DE SOCIEDADE CIVIL SEM FINS LUCRATIVOS, DESDE QUE HAJA EVIDENTE CORRELAÇÃO ENTRE OS OBJETIVOS ESTATUTÁRIOS DA CONTRATADA E O OBJETO DO CONTRATO. HIPÓTESE QUE NÃO SE APLICA AO CASO CONCRETO, SOB PENA DE DESVIO DE FINALIDADE DA ASSOCIAÇÃO CIVIL SEM FINS LUCRATIVOS. CONHECIMENTO. REPRESENTAÇÃO PARCIALMENTE PROCEDENTE. DETERMINAÇÃO. CIÊNCIA.

REPRESENTAÇÃO (REPR)

Secretaria de Controle Externo de Aquisições Logísticas (Selog).

Trata-se de representação formulada nos termos do art. 113, § 1º, da Lei 8.666/1993, pela empresa Átria Serviços Terceirizados Ltda., a noticiar supostas irregularidades no Pregão Eletrônico 4/2019, sob a responsabilidade da 1ª Circunscrição Judiciária Militar (1ª CJM) , voltada à contratação de serviços continuados de apoio administrativo, em que a Associação Brasileira de Defesa do Consumidor e Trabalhador (Abradecont) - sociedade civil sem fins lucrativos - foi habilitada e considerada vencedora do certame.
2.	Basicamente, o que se questiona é a possibilidade jurídica da participação no certame de uma sociedade civil sem fins lucrativos, in casu, a Associação Brasileira de Defesa do Consumidor e Trabalhador (Abradecont) , tendo em vista a disposição literal do caput do art. 53 do Código Civil, verbis: "Art. 53. Constituem-se as associações pela união de pessoas que se organizem para fins não econômicos."
3.	A instrução inicial, à peça 27, propôs medida cautelar para suspender os atos decorrentes do pregão, bem como a subsequente oitiva da Abradecont e da 1ª CJM.  Todavia, o órgão responsável, ciente dos questionamentos, suspendeu de ofício o certame até o pronunciamento desta Corte de Contas sobre sua regularidade ou não (peça 51, item 4; peça 67) , o que tornou desnecessária a medida acautelatória. 
4.	Presentes os requisitos de admissibilidade fixados no art. 113, § 1º, da Lei 8.666/1993, cumpre conhecer da representação.
5.	No mérito, acompanho os pareceres.
6.	Tanto a unidade técnica quanto o Ministério Público de Contas, instado por este Relator a opinar no processo, concluem pela procedência parcial da representação. Segundo os pareceres, embora a jurisprudência do Tribunal de Contas da União considere que o art. 53 da Lei 10.406/2002 (Código Civil) não proíbe incondicionalmente a participação de sociedades civis sem fins lucrativos em licitações públicas, sua contratação pela Administração Pública é admitida apenas quando o objeto da avença estiver em conformidade com os objetivos estatutários específicos da contratada. Segundo os pareceres, tal hipótese não se materializa no caso concreto. Daí a procedência parcial da representação. 
7.	A par disso, a instrução da Selog também propõe, com o endosso do MPTCU, a fixação de prazo para que o órgão responsável anule o ato administrativo de habilitação irregular da Abradecont no Pregão Eletrônico 4/2019 e, por conseguinte, os demais atos dele decorrentes.  
8.	Por seu didatismo, peço licença para transcrever - e incorporar aos fundamentos deste voto - os principais argumentos anotados pelo Subprocurador-Geral Paulo Soares Bugarin (peça 75) , na análise de mérito desta representação, verbis:
	11. (...) muito embora a legislação tenha vedado a criação de associações para a busca de objetivos econômicos, não há, na verdade, óbice para que entidades dessa natureza obtenham receitas e, como consequência, aufiram lucro, o qual é, por óbvio, essencial para a manutenção das atividades inerentes ao funcionamento da entidade.  (Grifei) .
	(...) 
	13. (...) o simples fato de uma entidade ter sido constituída como uma associação sem fins lucrativos não é motivo suficiente para impedi-la de realizar atividades econômicas. Cumpre ressalvar, no entanto, que o exercício de tais atividades deve estar estritamente atrelado ao atingimento das finalidades e objetivos estatutários da entidade, sob pena de se incorrer em desvio de finalidade.  (Grifei) .
           (...) 
     15. (...) não existe na Lei nº 8.666/93 vedação, implícita ou explícita, à participação de entidades sem fins lucrativos em certame licitatório realizado pelo Poder Público, desde que o intuito do procedimento seja a contratação de entidade privada para a prestação de serviços alinhados aos objetivos para os quais a entidade foi criada. Nessa mesma linha de entendimento já se manifestou este TCU, que, ao se debruçar sobre questão assemelhada ao objeto destes autos, proferiu o Acórdão 7459/2010-TCU-Segunda Câmara [relator: Ministro Raimundo Carreiro], cuja ementa dispõe: 
	"NÃO DEVE HAVER VEDAÇÃO GENÉRICA DE PARTICIPAÇÃO EM LICITAÇÕES DE ENTIDADES SEM FINS LUCRATIVOS, DESDE QUE HAJA NEXO ENTRE OS SERVIÇOS A SEREM PRESTADOS COM OS ESTATUTOS E OBJETIVOS SOCIAIS DA ENTIDADE PRESTADORA DOS SERVIÇOS."
           (...) 
           17. O estatuto da Associação Brasileira de Defesa do Consumidor e Trabalhador estabeleceu como seus objetivos sociais e finalidades (peça 9, p. 1) :
	"Art. 3º- A ABRADECONT é uma entidade civil privada, sem fins lucrativos, tem por objetivo social empreender a assistência social, colocando-a à disposição da população em geral, em caráter complementar às atividades do Estado, serviços e ações sócio assistenciais, promovendo a defesa de direitos sociais, com ênfase na defesa dos consumidores; dos trabalhadores; dos direitos civis; proteção social com promoção da integração ao mercado de trabalho; proteção à família, à maternidade, à infância, à adolescência e à velhice; amparo às crianças e aos adolescentes carentes; habilitação e reabilitação das pessoas com deficiência e a promoção de sua integração à via comunitária.
	Art. 4º - A ABRADECONT, prestará serviços e ações sócio assistenciais, sem fins lucrativos, de atendimento e assessoramento aos beneficiários abrangidos pela Lei Orgânica da Assistência Social nº 8.742, de 7 de dezembro de 1993, atuando na defesa e garantia de seus direitos. São finalidades e objetivos da ABRADENCONT: [...]
	XXI- estimular o aprimoramento da Administração Pública, através da promoção do desenvolvimento institucional e tecnológico dos diferentes níveis de governo, com fomentação do setor terceirizado, por meio do fornecimento de mão de obra, especializada ou não, e gestão de pessoas, visando a redução das desigualdades regionais e sociais e a busca do pleno emprego (Art. 170, incisos VII e VIII da CF/88) com a melhoria do serviço público, bem como a proteção dos direitos dos trabalhadores." (Grifos conforme o original.) 
18.	É com base no art. 4º, inciso XXI, do estatuto da Abradecont, que a 1ª CJM e a entidade civil sem fins lucrativos buscam demonstrar que os fins colimados pela instituição se amoldam ao objeto da licitação em questão.
19. 	Após analisar detidamente os autos, opino no sentido de que os termos contidos nos dispositivos retro citados são demasiado genéricos e serviriam para justificar a contratação da Abradecont em todo e qualquer tipo de ajuste que tenha como objetivo o fornecimento de mão de obra. A meu ver, ao inserir os termos "fomentação do setor terceirizado" e "busca do pleno emprego", a entidade buscou dar ares de legalidade a uma situação que, na realidade, consiste na mera intermediação de mão de obra, serviço que pode ser prestado por qualquer empresa constituída para esse fim.  (Grifei) .
20.	Nesse sentido, observo que, assim como as demais entidades empresárias que atuam nesse setor, a Abradecont, ao firmar contrato com a Administração Pública, iria buscar no mercado de trabalho pessoas estranhas à própria associação, contratando-os exclusivamente e unicamente para preencher as vagas previstas no edital, motivo pelo qual não vislumbro haver o alegado caráter de assistência social na atuação da entidade civil.
 (...) 
22.	Nas situações acima descritas [trecho do parecer da Procuradora-Geral do MPTCU Cristina Machado da Costa e Silva no TC Processo 019.843/2009-0 (objeto do já mencionado Acórdão 2459/2010-TCU-Segunda Câmara) , em que exemplifica situações em que seria admissível a contratação de sociedade civil sem fins lucrativos pela Administração Pública], é nítida a existência de nexo entre o objeto da contratação e o fim almejado pelas respectivas entidades sem fins lucrativos. Como se pode notar, em todos os casos citados a terceirização da mão de obra não tem um fim em si mesmo, já que existe um "objetivo maior" capaz de justificar os ajustes firmados com o Poder Público. Na minha opinião, é justamente essa finalidade de maior relevo, a qual geralmente possui caráter assistencial, que justifica admitir-se a participação de entidades sem fins lucrativos, as quais gozam de isenções tributárias, em licitações públicas.  (Grifei) .
23. (...) reputo que a Abradencont, atual detentora de diversos contratos de fornecimento de mão de obra para a Administração Pública, os quais, somados, perfazem valor superior a R$ 20 milhões (vide tabela resumo à peça 67, p. 12-13) , parece atuar como qualquer entidade empresária do ramo. Ainda que os termos "terceirização" e "emprego" estejam dispostos em seu estatuto, a atividade de mera locação de mão de obra para o Poder Público não se coaduna com o espírito estatutário da entidade de "empreender a assistência social", "promover a defesa de direitos sociais" ou "defender direitos do consumidor e do trabalhador". (Grifei) .
24. (...) assim como concluiu a unidade técnica, opino no sentido de que não poderia a Abradecont habilitar-se para participar do Pregão Eletrônico nº 4/2019, ante o claro desvio de finalidade havido na atuação da entidade. Veja-se que admitir a participação dessa associação em competição com entidades empresárias acaba por frustrar o caráter competitivo da atividade econômica, haja vista os benefícios fiscais a que fazem jus as pessoas jurídicas sem fins lucrativos.
9.	De um lado, é certo que não se deve conferir uma interpretação literal e restritiva ao termo "para fins não econômicos" contido no art. 53 do Código Civil, a ponto de vedar a contratação de  associações civis sem fins lucrativos pela Administração Pública. O próprio art. 54, inciso IV, da mesma Lei 10.406/2002, dispõe que o estatuto das associações deverá obrigatoriamente indicar "as fontes de recursos para sua manutenção". Ademais, a Lei 8.666/1993, em seu art. 24, inciso XX, permite a contratação direta, por dispensa de licitação, "de associação de portadores de deficiência física, sem fins lucrativos e de comprovada idoneidade, por órgãos ou entidades da Administração Pública, para a prestação de serviços ou fornecimento de mão-de-obra, desde que o preço contratado seja compatível com o praticado no mercado". 
10.	É certo, assim, que as disposições do art. 53 do Código Civil não vedam a que Administração Pública contrate associação civil sem fins lucrativos. Logo, nesse ponto, a representação não procede.
11.	Entretanto, se as normas de regência e a jurisprudência deste Tribunal exigem que o objeto do contrato administrativo, nesses casos, não implique desvio de finalidade da associação sem fins lucrativos, é logicamente certo que o estatuto da contratada deva ter objetivos específicos, que lhe confiram uma identidade institucional, uma singularidade de propósitos, condição sine  qua non para que se estabeleça, com razoável precisão, o nexo que se exige entre objetivos institucionais e objeto contratual.  
12.	Pois bem, no caso vertente, conforme demonstrado, as disposições estatutárias da Abradecont, notadamente aquelas descritas no art. 4º, inciso XXI, embora invocadas pelo órgão fiscalizado e pela referida associação como fundamento para a contratação questionada, possuem conteúdo demasiadamente aberto, o que, em tese, permitiria adequar sua finalidade institucional a praticamente qualquer objeto de terceirização de serviços pretendidos pela Administração. Isso tornaria inócua a exigência de nexo específico entre o objetivo institucional da associação civil e o objeto do contrato administrativo. 
13.	Convém recordar que esse requisito - de nexo específico entre objetivos estatutários e objeto contratual - é necessário para estabelecer um discrimen mínimo entre as associações sem fins lucrativos e as sociedades empresariais, em relação às possibilidades de contratação com a Administração Pública. Do contrário, estar-se-iam criando condições não isonômicas entre ambas as espécies de licitantes, pois os primeiros, com menor carga tributária, ingressariam em uma ampla gama de certames em condições privilegiadas em relação aos últimos. 
14.	Também merece destaque o argumento do Parquet especializado no sentido de que, apesar de o estatuto da Abradecont mencionar, de forma genérica, os termos terceirização e emprego, "a atividade de mera locação de mão de obra para o Poder Público não se coaduna com o espírito estatutário da entidade de "empreender a assistência social", "promover a defesa de direitos sociais" ou "defender direitos do consumidor e do trabalhador", o que configura "claro desvio de finalidade".
15.	Dessa forma, a representação é parcialmente procedente, tendo em vista que os objetivos genéricos consignados no estatuto da Abradecont não permitem estabelecer o necessário e preciso vínculo com o objeto da contratação, sob pena de desvio de finalidade da referida associação civil sem fins lucrativos.
***
16.	Sem prejuízo dessas conclusões, divirjo da unidade técnica no ponto em que propõe o indeferimento do pedido de ingresso nos autos, como parte interessada, da Abradecont. Isso porque sua condição de parte interessada já foi reconhecida por este Relator no despacho que ordenou sua oitiva logo após a instrução inicial, ocasião em que reconheci seu direito ao contraditório e à ampla defesa (peça 33) , verbis: 
II) conceder à Associação Brasileira de Defesa do Consumidor e Trabalhador (Abradecont) o prazo de cinco dias úteis para, caso deseje, manifestar-se sobre os fatos apontados na presente representação, alertando-a quanto à possibilidade de o Tribunal, no caso de restarem confirmadas as irregularidades, poder vir a desconstituir ato ou processo administrativo ou alterar contrato em seu desfavor;  (grifei) .
17.	Desnecessário conferir novamente tal status à Abradecont. Trata-se da hipótese de incidência do disposto no art. 144, §2º, do RITCU ("§2º Interessado é aquele que, em qualquer etapa do processo, tenha reconhecida, pelo relator ou pelo Tribunal, razão legítima para intervir no processo") . Nesse passo, adianto já haver submetido à Presidência deste Tribunal o pleito de sustentação oral formulado por essa interessada à peça 36. 
18.	Com efeito, o risco de sucumbência da Abradecont neste processo é evidente, pois as conclusões da Selog e do MPTCU convergem ao propor a anulação do ato que habilitou a interessada no certame, apoiando suas análises nas disposições estatutárias da própria associação.  
19.	Quanto à proposta de retificação do aviso de suspensão do Pregão Eletrônico 4/2019, tal medida afigura-se extemporânea e desnecessária, agora, com o julgamento da representação. O propósito da unidade técnica foi corrigir a informação divulgada no referido aviso, de que a suspensão do certame teria sido ordenada por este Relator, quando, em verdade, tratou-se de medida adotada de ofício, pelo órgão responsável, antes de qualquer medida acautelatória desta Corte de Contas. Embora zelosa a atitude da Selog, não identifico relevância jurídica nessa correção, principalmente porque o mérito da representação já está sendo apreciado nesta assentada. O objetivo dessa correção já será alcançado com a divulgação deste acórdão, conforme a redação que ora apresento.
20.	Com essas ressalvas, acolho, com ajustes de forma, a proposta de encaminhamento dos pareceres.
	Do exposto, VOTO por que seja aprovado o Acórdão que ora submeto a este Colegiado.
TCU, Sala das Sessões Ministro Luciano Brandão Alves de Souza, em 27 de novembro de 2019.
RAIMUNDO CARREIRO 
Relator